臺灣臺南地方法院刑事裁定　　　　　　　 94年度自緝字第6號
自　訴　人　甲　○　○
　　　　　　乙　○　○
　　　　　　丁　○　○
上列共同
自訴代理人　王　銀　村　律師
被　　　告　林　庭　薇原名丙.
　　　　　　　　　　　　女50.
　　　　　　　　　　　　身分證.
　　　　　　　　　　　　住臺南.
上列被告因侵占案件，經自訴人提起自訴，本院裁定如下：
    主  文
自訴駁回。
    理  由
一、自訴意旨略以：
（一）自訴人甲○○、丁○○等二人以本案被告林庭薇於民國八
      十七年間因向自訴人甲○○遊說伊要標購法拍屋售予需要
      銀行貸款購屋之人，要求自訴人甲○○出資金，委由被告
      林庭薇負責辦理標購法拍屋、售屋及貸款等事宜，並負責
      收取自訴人甲○○應賺取之利息交予自訴人甲○○，利息
      並自購屋人申辦銀行貸款之日起（即自房屋所有權移轉登
      記之日起）至貸款下來之日止，按自訴人甲○○出資中實
      際用以支付標購之金額月息二分計算，所支付之標購金額
      亦一併交還，自訴人甲○○遂同意，並提供資金委由林庭
      薇處理，以賺取按上開方式計算之利息，若有剩餘資金，
      則暫由被告林庭薇保管，於下次標購法拍屋另交資金時，
      作為資金之一部分，於八十九年四月間林庭薇標購「都會
      假期」公寓之前，被告林庭薇已標購法拍屋五次，並皆有
      按約將自訴人甲○○應得之利息及應收回之資金交付返還
      自訴人甲○○。詎於八十九年四月被告林庭薇標購法拍屋
      「都會假期」之前，自訴人甲○○交由被告林庭薇保管之
      資金為一百二十六萬三千元，被告林庭薇於八十九年四月
      二十日即以高鳳婷為名義人，向本院民事執行處標購坐落
      臺南市○○段64-37地號土地上建號為安平區○○段8693
      號、門牌號碼為臺南市○○○街五九二巷五五號十八樓之
      三之「都會假期」公寓一間，因原訂買主之銀行貸款未能
      辦理，而遲至九十年四月十日始登記為案外人高鳳婷所有
      ，並於同日登記為新買主黃建源所有，且於同日向新竹國
      際商業銀行辦理抵押借款，而依上開被告林庭薇與自訴人
      甲○○間之約定，被告林庭薇應於銀行貸款下來後，即應
      將其所收自訴人甲○○應得之利息及自訴人甲○○之資金
      交還自訴人甲○○，被告林庭薇卻隱瞞房屋已出售事實，
      依自訴人甲○○與林庭薇間上述契約關係，被告林庭薇應
      向案外人黃建源收取自九十年四月十日起至貸款下來之日
      止利息及返還資金，然被告林庭薇卻於九十年十一月間將
      其應交還自訴人甲○○之資金一百二十六萬三千元及應得
      之利息侵占入己。另於八十八年十一月間，自訴人丁○○
      另與被告林庭薇約定，由自訴人丁○○提供資金，委由被
      告林庭薇標購法拍屋賺取利息，並自被告林庭薇向法院付
      款之時起算利息，以其交付被告林庭薇之金額做為本金計
      算利息，然被告林庭薇亦利用標購前開「都會假期」房屋
      之機會，將前揭五十萬元資金及利息侵占入己。因認被告
      就自訴人甲○○、丁○○部分，係觸犯刑法第三百三十五
      條第一項之侵占罪嫌。
（二）自訴人乙○○則先自訴其出資一百十五萬元，並交付被告
      林庭薇保管用以標購法拍屋，詎被告林庭薇卻將該一百十
      五萬元侵占入己並捲款潛逃，而認被告就自訴人乙○○部
      分亦觸犯刑法第三百三十五條第一項之侵占罪嫌。嗣另向
      本院提出補充陳述狀，認自訴人與被告林庭薇間關於一百
      十五萬元部分係屬借貸關係，被告林庭薇雖未返還，然實
      屬民事關係。
二、按法院或受命法官於自訴案件第一次審判期日前訊問及調查
    結果，如認為案件有刑事訴訟法第二百五十二條至第二百五
    十四條之情形者，得以裁定駁回其自訴，刑事訴訟法第三百
    二十六條第三項定有明文。
三、本件自訴人認被告林庭薇涉有刑法第三百三十五條第一項之
    侵占罪嫌，無非以自訴人甲○○與丁○○指述有將前揭資金
    交付被告，被告並應以自訴人所出資之資金拍得法拍屋後，
    再另行轉售第三人後，於該第三人向銀行所申辦之法拍屋房
    屋貸款撥貸後，被告即應交還自訴人甲○○所出資之資金及
    交付自購屋人申辦銀行貸款之日起至貸款下來之日為止，按
    月息二分計算之利息；並應交還自訴人丁○○所出資之資金
    及自向法院付款之時起至銀行撥貸日止，按月息二分計算之
    利息。惟被告卻於九十年間將向法院所拍得之「都會假期」
    公寓轉售後，即將自訴人甲○○與丁○○所提供之資金及應
    繳付自訴人甲○○與丁○○之利息侵吞入己，並提出建物登
    記謄本、臺南市臺南地政事務所審查異動索引、被告親筆字
    條影本及「都會假期」管理費收據影本等各一份為其主要論
    據。
四、按犯罪事實應依證據認定之，無證據不得推定其犯罪事實，
    刑事訴訟法第一百五十四條定有明文。又認定不利於被告之
    事實，須依積極證據，茍積極證據不足為不利於被告事實之
    認定時，即應為有利於被告之認定，更不必有何有利之證據
    ，最高法院著有三十年上字第八一六號判例可資參照。次按
    ，刑法第三百三十五條第一項侵占罪之成立，以意圖為自己
    或第三人不法之所有，而對自己所持有之他人所有物，以變
    更持有之意為不法所有之意加以侵占入己，為其構成要件。
    若以自己或他人名義向人借貸，不能如數清償，自係民事上
    違背履行契約問題，與侵占罪之要件不合，最高法院四十一
    年臺非字第五七號判例亦可參照。經查：
（一）自訴人甲○○、乙○○及丁○○於本院九十四年四月三十
      日之準備程序時，即均已自承渠等與被告間之民事契約關
      係為消費借貸關係，此據自訴人甲○○陳述：「我借一百
      二十六萬給被告，利息是二分利，等到房子賣出去以後，
      他收到房屋的價款以後，就會連本金及二分利息一起還給
      我，但是後來他沒有還。」等語；自訴人乙○○陳述：「
      我借一百零五萬元給被告，利息是二分利，被告說等到房
      子處理掉，才把本金跟利息一起還給我。」等語；自訴人
      丁○○陳述：「我是借給被告五十萬元，利息是二分利，
      被告說等到房子處理掉以後，在一併還給我。」等語在卷
      可稽（以上均見本院九十四年四月三十日準備程序筆錄）
      。另因於該次準備程序期日中，到庭之自訴人等均無法詳
      為陳述自訴事實概要，僅能向本院表示引用自訴狀所載之
      內容，而自訴人等於本院當日準備程序所為之陳述之事實
      卻與自訴人向本院所提之自訴意旨狀所載之自訴事實有明
      顯出入，且該日因自訴人等共同委任之自訴代理人王銀村
      律師未經合法送達故未到庭，是而本院乃另訂九十四年四
      月二十七日續行準備程序。然於該日準備程序時，自訴代
      理人王銀村律師即另行主張自訴人等與被告間為兼具委任
      關係及寄託關係之法律關係，並提出刑事準備程序書一份
      表示前次準備程序自訴人所稱之借貸關係乃因自訴人用詞
      不當所致，嗣又於九十四年五月九日提出補充陳述狀一份
      ，表示被告與自訴人甲○○、丁○○間之法律關係具有委
      任與寄託性質，然被告與自訴人乙○○間之法律關係確為
      消費借貸關係，先予敘明。
（二）按刑法之侵占罪既係以「自己所持有之他人所有物」為客
      觀要件，則本案被告林庭薇是否涉犯自訴人所指之侵占罪
      嫌，即應以被告林庭薇是否有持有自訴人甲○○、乙○○
      及丁○○等所有之物為先決要件。查自訴人乙○○既已於
      本院準備程序中自承與被告間之關係為消費借貸關係，並
      另於九十四年五月九日所提之補充陳述狀內再次表示彼此
      間確為消費借貸關係，且被告林庭薇亦主張其與自訴人乙○○間所成立者為消費借貸契約，故被告與自訴人乙○○
      間之法律關係為消費借貸關係，堪予認定。復按消費借貸
      者，謂當事人一方移轉金錢或其他代替物之所有權於他方
      ，而約定他方以種類、品質、數量相同之物返還之契約，
      民法第四百七十七條訂有明文。是自訴人乙○○與被告間
      所成立之法律關係既係由消費借貸契約當事人一方之貸與
      人即自訴人乙○○，將契約標的之金錢所有權移轉予借用
      人即被告林庭薇，而被告此時即已因自訴人乙○○移轉金
      錢所有權之行為，而取得該消費借貸契約之標的物即金錢
      之所有權，此時被告所負之契約義務僅係以相同之金錢返
      還之責任，並無代自訴人乙○○持有該金錢之契約義務，
      是被告雖事後並未返還借貸之款項，然被告既無為自訴人
      乙○○持有該筆借貸之金錢，參考上開判例見解，此僅純
      係屬民事上違約問題，而與侵占罪之要件並不相符。
（三）再者，自訴人甲○○、丁○○等雖又主張渠等與被告林庭
      薇間所成立之民事關係，係屬兼具委任與寄託性質之契約
      關係等情，然此為被告林庭薇所否認，被告並辯稱：伊與
      自訴人甲○○與丁○○間所成立之契約關係，係為消費借
      貸之法律關係等語。經查：
    1.按稱委任者，謂當事人約定，一方委託他方處理事務，他
      方允為處理之契約，民法第五百二十八條訂有明文。而委
      任之目的，既係在受任人代委任人就一定事務之處理，是
      而委任事務之內容及範圍等事項，即為成立委任關係時所
      應具體約定之重要契約內容。本件自訴人甲○○、丁○○
      雖主張渠等與被告間所成立之法律關係具有委任性質，然
      主張為委任人之自訴人甲○○、丁○○二人，渠等對於所
      委任被告林庭薇處理事務之範圍及內容等等事項，均無法
      一一具體指明，是自訴人甲○○、丁○○是否確有委任被
      告林庭薇處理事務，已有所疑。再者，自訴人甲○○、丁○○二人並未支付任何報酬予被告林庭薇，此為自訴人甲○○、丁○○與被告間所不爭執之事項，然由本案中被告
      林庭薇於標購販售法拍屋之過程中，其除需負責處理法院
      民事執行處投標法拍屋之程序事項，包括查詢法拍公告、
      擇定欲投標之法拍屋標的、決定投標價格、繳納保證金、
      並於投標日親自到場投標、拍得後向法院繳納拍定價款以
      及辦理其他種種拍賣手續等，尚須找尋欲購買法拍屋之第
      三人以轉手售屋，並辦理有關與第三人間簽立房屋買賣契
      約、辦理銀行貸款業務以及完成房屋所有權移轉登記手續
      等事務，衡諸常情，受任人在未受任何報酬下即代委任人
      處理上揭種種繁雜瑣碎之事務，實難令人置信。故而自訴
      人甲○○、丁○○主張渠等與被告間之法律關係具有委任
      性質，即難採信。
    2.復查，自訴人甲○○、丁○○自承渠等僅交付被告林庭薇
      資金，然自訴人甲○○、丁○○另主張被告除須為渠等處
      理事務外，並且有交還渠等全部出資金額及按渠等所出資
      金額計算月息二分之利息之義務。由上開自訴人甲○○、
      丁○○所主張被告應交付渠等所出資金之利率為月息二分
      ，此已然高於法定年利率百分之二十之上限而高達年利率
      百分之二十四，已屬重利，然被告林庭薇於處理標購販售
      法拍屋之事務處理範圍內，除須繳納包含投標金、拍定金
      額等標得房屋價款之資金外，尚須負擔包括登記費用、代
      書費用、政府稅捐以及其他種種代辦費用等等支出，然主
      張為委任人之自訴人甲○○、丁○○二人，渠等除不須支
      付被告任何報酬及負擔上開之費用外，尚可就渠等所交付
      予被告之資金計算高達百分之二十四重利之利息，此種交
      易型態，實屬殊難想像之情，並顯與一般交易常情有悖，
      足徵自訴人甲○○、丁○○主張渠等與被告間之法律關係
      具有委任關係，顯屬無稽。
    3.又查，自訴人甲○○與丁○○二人均供稱：渠等於交易之
      過程中，並不知道購屋者之真實身份為何人，且渠等亦未
      參與任何標購販售法拍屋之交易過程等語。然由渠等所主
      張之計算利息之起始期間，均非已較明確之渠等交付被告
      資金時起算，而分別係自訴人甲○○自交付自購屋人申辦
      銀行貸款之日起，而自訴人丁○○自被告向法院付款之時
      起算；另渠等利息計算截止日，亦非計算至被告交付款項
      之時，而係均至銀行撥貸日為止。觀之上開自訴人甲○○
      、丁○○所主張之利息計算時點，顯非未參與實際標購販
      售法拍屋交易程序之自訴人甲○○與丁○○等二人，渠等
      所可輕易得知，故渠等如欲依上開計算利息時點與被告會
      算利息時，當遇極大之困難，由此不合常情之處，益徵自
      訴人甲○○與丁○○二人所述之情，與實情顯有出入。
    4.另按稱寄託者，謂當事人一方以物交付他方，他方允為保
      管之契約。民法第五百八十九條第一項訂有明文。自訴人
      甲○○、丁○○雖另主張渠等與被告間所成立之法律關係
      包含寄託性質，然由自訴人甲○○、丁○○均主張渠等交
      付予被告林庭薇資金之用途，係供被告繳納予法院民事執
      行處作為標購法拍屋之價款等語，再佐以被告亦供承其由
      自訴人甲○○、丁○○處所取得之資金，已於其向本院民
      事執行處標得上開「都會假期」房屋後，作為繳納得標款
      項所用等語，顯見被告除主觀上無為他人保管寄託物之意
      思，客觀上亦無為自訴人甲○○、丁○○保管渠等所出資
      金之行為，是被告與自訴人甲○○、丁○○間並未成立寄
      託之法律關係，足堪認定。
    5.基上，由自訴人甲○○與丁○○二人所主張之種種不合情
      理之處，渠等所述與被告間所成立者，係委任與寄託之法
      律關係，顯不足信。故而本件被告林庭薇辯稱伊與自訴人
      甲○○與丁○○二人所成立之法律關係為消費借貸之民事
      關係，自當較為可採。被告林庭薇與自訴人甲○○、丁○○間所成立者既為消費借貸契約，是參考前開之見解，被
      告雖未履行返還金錢予自訴人等之義務，然被告林庭薇既
      未持有自訴人甲○○、丁○○二人所有之物，是其未返還
      借款之行為，與侵占之構成要件尚不該當，自不得以侵占
      罪刑相繩。
五、綜上，本件被告林庭薇與自訴人自訴人甲○○、乙○○、丁○○間所成立之法律關係既均屬消費借貸契約之民事關係，
    則被告於收受其向自訴人等所借貸之款項時，即已取得該資
    金之所有權，並非為自訴人等持有該筆款項，至於之後被告
    向自訴人等所借款項因故未予償還，即屬單純之民事糾葛，
    宜循民事訴訟程序解決。況由本件自訴人所提之證據，尚無
    實據可證被告有侵占之事實。此外，本院復查無其他積極證
    據足資證明被告有自訴人所指之上揭犯行，從而本件應屬犯
    罪嫌疑不足，揆諸首揭法條及判例說明，爰以裁定駁回自訴
    。
據上論斷，應依刑事訴訟法第三百二十六條第三項、第二百五十
二條第十款，裁定如主文。
中　　華　　民　　國　　94　　年　　5 　　月　　20　　日
 　　　　　　　　刑事第十一庭  審判長法官  鄧  希  賢
                                     法官  陳  金  虎
                                     法官  楊  佳  祥
以上正本證明與原本無異。
如不服本裁定，應於收受送達後5日內向本院提出抗告狀。（應
附繕本）
   　　　　　　　　　　　　　　　  書記官  顏  惠  華
中　　華　　民　　國　　94　　年　　5　 　月　　24　　日
